【裁判字號】    99,再,4
【裁判日期】    990513
【裁判案由】    都市計畫
【裁判全文】
臺中高等行政法院判決
                                         99年度再字第4號
                                      99年5月6日辯論終結
再審原告    甲○○
輔  佐  人  丙○○
再審被告    臺中縣政府
代  表  人  乙○○
訴訟代理人  丁○○
            戊○○
上列當事人間因都市計畫事件，再審原告對本院98年12月23日98
年度訴字第384號確定判決提起再審之訴，本院判決如下︰
    主  文
再審之訴駁回。
再審訴訟費用由再審原告負擔。
    事實及理由
一、事實概要：緣原告不服被告民國（下同）71年7月13日71府
    建都字第100478號「公布實施變更臺中港特定區計畫（龍井
    鄉部分）案」公告（以下簡稱系爭公告），於98年7月9日提
    起訴願，請求撤銷系爭公告，並依法就臺中港特定區○○號
    道路（沙田路）沿線以東暫緩核發執照，先禁、限建速改善
    。經訴願決定不予受理，提起行政訴訟，請求(一)訴願決定及
    原處分（即台中縣政府71年7月13日71府建都字第100478號
    公告所為處分）均撤銷。(二)被告作成以下行政行為：1.台中
    港特定區○○路沿線（近海線鐵路）以東未改善前暫緩核發
    執照，先禁限建俟改善後恢復。2.「擬定中部科學工業園區
    臺中基地附近特定區計畫」，其中涉及龍井鄉與大肚鄉之村
    人口數已納入相關計畫檢討，該部分應暫緩納入檢討俟改善
    後恢復。(三)被告承辦人員（不知姓名）有瀆職嫌疑，請求移
    送檢調單位偵辦。(四)請求被告給付原告新台幣16億元，及自
    本件判決日起至清償日止，按年息5%計算之利息。經本院98
    年12月23日98年度訴字第384號判決（以下簡稱原判決）駁
    回，再審原告未提起上訴而告確定。再審原告對原判判決認
    為有行政訴訟法第273條第1項第1款、第2款、第13款及第14
    款再審事由，而提起本件再審之訴。
二、本件再審原告主張：
    (一)臺中港特定區計畫，無「計畫人數8萬人7鄰里」之計畫需
      求資料與數據理由，違反「69年都市計畫定期通盤檢討實
      施辦法」及正義與法理原則，無都市計劃法第26條之適用
      。其違法行政，依行政程序法第111條規定係屬無效，且
      該公法行為並無原告當事人不適格以及時間效率問題。該
      臺中港特定區計畫將龍井鄉單獨分割檢討，是謂「直接限
      制一定區域內」變更，適用司法院釋字第156號解釋。臺
      中港特定區計畫原定依「中部區域計畫」拘束，以50萬人
      為計畫人口，依87年之通盤檢討，住宅區之使用率（20.7
      1%）甚低，未達原計畫面積之百分之八十，依據69年都市
      計畫定期通盤檢討實施辦法第4章第15條第1款之規定，不
      得增加住宅用地。依此推論，顯然分割71年變更臺中港特
      定區計畫（龍井部分），檢討新增計畫8萬人至臺中港特
      定區計畫人口58萬人之違法。原判決未就臺中港特定區計
      畫新增「計畫人數8萬人7鄰里」之實體論斷判決，客觀已
      足認其違法，適用行政訴訟法第273條第1項之1、2、13、
      14款或第243條第1項規定。
    (二)行政訴訟法第273條第1項第1款「適用法規顯有錯誤」，
      係指原判決以原告之訴無理由，以「非行政處分」、「原
      告當事人不適格」、「時效已逾3年」等程序問題駁回，
      無客觀事實判斷，認定主客觀有無得新增「計畫人數8萬
      人7鄰里」之計畫需求資料與數據是否有無違法或合法，
      自無依行政訴訟法條第195條第1項後段之適用。且該「臺
      中港特定區計畫」分割「變更臺中港特定區計畫（龍井鄉
      部分）案」有違「69年都市計畫定期通盤檢討實施辦法」
      及正義與法理原則，已屬無效及不生時間效率問題，自無
      行政訴訟法第195條第1項後段之適用。又依行政訴訟法第
      9條之規定，本案無原告當事人不適格問題，亦無行政訴
      訟法第195條第1項後段之適用。
    (三)行政訴訟法第273條第1項第2款「判決理由與主文顯有矛
      盾」，係指原判決主文為實體論斷，惟卻以程序問題等理
      由駁回，故判決理由與主文顯有矛盾。
    (四)行政訴訟法第273條第1項第13款「當事人發現未經斟酌之
      證物或得使用該證物」，係指原判決後之證物資料未參與
      判決對再審原告有利者，如「臺中港特定區計畫」與分割
      「變更臺中港特定區計畫（龍井鄉部分）案」實體資料未
      參與判決之部分。
    (五)行政訴訟法第273條第1項第14款「原判決就足以影響於判
      決之重要證物漏未斟酌」，係指原判決前之證物資料未參
      與判決對再審原告有利者，如「臺中港特定區龍井鄉部分
      計畫中增加8萬人口、7個鄰里，多出2000多公頃範圍」原
      判決漏未斟酌。
    (六)聲明求為判決1.廢棄原判決。2.撤銷訴願決定及原處分關
      於「變更臺中港特定區計畫（龍井鄉部分）」。3.請求被
      告作成以下行政行為：(1)臺中港特定區○○路沿線（近海
      線鐵路）以東未改善前暫緩核發執照，先禁限建俟改善後
      恢復。(2)「擬定中部科學工業園區臺中基地附近特定區計
      畫」，其中涉及龍井鄉與大肚鄉之村人口數已納入相關計
      畫檢討，該部分應暫緩納入檢討俟改善後恢復。4.違法變
      更，其「瀆職或違法者依法移請究審。」5.違法變更，其
      「否決人民受保障之自由及權利侵害，精神補償含他人反
      射利益之平衡新臺幣壹拾陸億元。」以自本判決日起至清
      償日止，按年息百分之五計算之利息。
三、再審被告則以：
    (一)按司法院釋字第148號、第156號解釋，內政部於69年12月
      8日臺69訴字第14143號函釋針對都市計畫之擬定或變更得
      否提起訴願，宜斟酌情形依下列原則辦理：1.主管機關依
      都市計畫法第24條、第27條規定所作都市計畫之個別變更
      ，如直接限制一定區域內人民之權利、利益或增加其負擔
      ，即具有行政處分之性質，其因而致特定人或可得確定之
      多數人之權益遭受不當或違法之損害者，自應許其提起訴
      願。2.都市計畫之擬定、發布及擬定計畫機關依規定5年
      定期通盤檢討所作必要之變更（都市計畫法第26條參照）
      ，依據前引解釋理由書，自不在司法院釋字第156號解釋
      文所稱「自應許其提起訴願」之列。是以本案訴訟標的「
      變更臺中港特定區計畫（龍井鄉部分）」通盤檢討案，係
      屬都市計畫擬定機關依法辦理之定期通盤檢討，按上開司
      法院大法官解釋意旨及內政部函釋，非屬得提起訴願或行
      政訴訟之標的。
    (二)次按再審原告於原判決稱其係於84年、85年間於臺紙社區
      購買房屋，經查臺紙社區係坐落於大肚鄉都市計畫區範圍
      內，與本訟標的（臺中港特定區計畫）分屬不同都市計畫
      區，不可混為一談，且於再審原告購屋時點，變更臺中港
      特定區計畫（龍井鄉部分）通盤檢討案早已公告實施十餘
      年，再審原告於前開通檢案公告實施實十餘年後於不同都
      市計畫區（大肚鄉都市計畫區）購置房屋，卻宣稱其因前
      開通檢案公告實施而權利或利益受損，理由實屬牽強。
    (三)依據都市計畫法第19條規定，都市計畫擬定後，送該管政
      府都市計畫委員會審議前，應公開展覽30天，任何公民或
      團體得於公開展覽期間內，以書面載明姓名或名稱及地址
      ，向該管政府提出意見，由該管政府都市計畫委員會予以
      參考審議；次查都市計畫法臺灣省施行細則第5條規定，
      公開展覽期間應舉辦說明會；此外，依各級都市計畫委員
      會組織規章第10條規定，都市計畫委員會開會時，得允許
      與案情有關之公民或團體代表列席說明。是以，有關公民
      或團體於都市計畫擬定變更過程中陳訴意見之途徑與方式
      ，上開都市計畫法規中業已有規定，惟再審原告於系爭通
      盤檢討案辦理期間既未依規提出意見，且於後續爭訟中又
      無法證明其有任何權益或法律上之利益受損，自不得於都
      市計畫公告實施後對之提起撤銷之訴。又反射利益僅係不
      特定之個人或多數人因行政主體作為或不作為之結果而間
      接產生之利益，此種利益既非直接由法律所授予，故非人
      民依法享有可得提出主張之法定權利，是以，再審原告亦
      不得因反射受損而提起行政爭訟。
    (四)都市計畫通盤檢討既非屬行政處分（最高行政法院93年判
      字第1628號判決、94年裁字第835號裁定及鈞院97年訴字
      第277號判決參照）再審原告遽行對之提起訴願即屬於法
      不合。退萬步言之，縱使再審原告認為系爭通盤檢討案已
      致使再審原告權利或利益受損，仍應依訴願法第14條規定
      於法定期間內提起訴願，惟系爭都市計畫案於71年7月13
      日公告實施，再審原告延至98年7月始向內政部提起訴願
      ，明顯已逾公告次日起算3年之期限。
    (五)依據都市計畫定期通盤檢討實施辦法第15條規定：「都市
      計畫發布實施後，人民申請變更都市計畫或建議，除有本
      法第24條規定之情事外，應彙集作為通盤檢討之參考，不
      得個案辦理，零星變更。」是以再審原告於本訴連帶要求
      事項涉及都市計畫變更範疇，應請再審原告依人民陳情相
      關規定於法定期間內提出意見（都市計畫法第19條第1項
      及都市計畫定期通盤檢討實施辦法第39條參照）。
    (六)綜上所陳，旨陳都市計畫通盤檢討案既已依法辦理並無違
      法，且非屬得提起訴願或行政訴訟之標的，又訴願提起明
      顯已逾公告次日起算3年之期限，惟再審原告仍執陳詞提
      起本訴，實難謂有理由等語，資為抗辯。並聲明求為判決
      駁回再審原告之訴。
四、兩造之爭點：本案是否有行政訴訟法第273條第1項第1款、
    第2款、第13款及第14款之再審事由？經查：
    (一)按「再審之訴專屬為判決之原行政法院管轄」為行政訴訟
      法第275條第1項定有明文。本案再審原告認為原判決有行
      政訴訟法第273條第1項第1款、第2款、第13款及第14款再
      審事由，向本院提起再審之訴，本院自有管轄權，合先敘
      明。
    (二)次按適用法規顯有錯誤者，得以再審之訴對於確定終局判
      決聲明不服，固為行政訴訟法第273條第1項第1款所規定
      。然所謂適用法規顯有錯誤，係指原判決所適用之法規與
      該案應適用之現行法規相違背，或與解釋判例有所牴觸者
      而言。再審原告提起本訴，主張原判決以原告之訴無理由
      ，以「非行政處分」、「原告當事人不適格」、「時效已
      逾3年」等程序問題駁回，惟無針對新增「計畫人數8萬人
      7鄰里」之計畫需求資料與數據審查違法與否、該「臺中
      港特定區計畫」分割「變更臺中港特定區計畫（龍井鄉部
      分）案」有違「69年都市計畫定期通盤檢討實施辦法」及
      正義與法理原則，已屬無效及不生時間效率問題，以及依
      行政訴訟法第9條之規定，本案並無原告當事人不適格問
      題，而原判決以行政訴訟法第195條第1項後段駁回再審原
      告原審之訴，顯有適用法規錯誤之情事云云。經查，再審
      原告於原判決主張撤銷系爭71年7月13日公告及訴願決定
      ，原判決以再審原告已逾訴願法定期間，且再審原告並非
      系爭公告之利害關係人，認再審原告於原判決之撤銷訴訟
      為於法未合，因再審原告於原審仍有其他聲明，原審遂併
      於其他判決理由判決駁回，未另以裁定駁回，於法並無不
      合，原判決自無行政訴訟法第273條第1項第1款「適用法
      規錯誤」之再審事由。
    (三)又判決理由與主文顯有矛盾者，得以再審之訴對於確定終
      局判決聲明不服，為行政訴訟法第273條第1項第2款所規
      定。本案再審原告主張原判決主文為實體論斷，惟卻以程
      序問題等理由駁回，故判決理由與主文顯有矛盾云云。經
      查，原判決對於撤銷訴訟係以程序未合，併於其他判決理
      由一併判決駁回，於法並無不合，已如上所述，故原判決
      理由與主文並無矛盾之處，自無再審原告所稱有行政訴訟
      法第273條第1項第2款再審事由。
    (四)再按「有左列各款情形之一者，得以再審之訴對於確定終
      局判決聲明不服。但當事人已依上訴主張其事由或知其事
      由而不為主張者，不在此限：‧‧‧十三、當事人發見未
      經斟酌之證物或得使用該證物者。但以如經斟酌可受較有
      利益之裁判者為限。」為行政訴訟法第273條第1項第13
      款所明定。所謂發見未經斟酌之證物或得使用該證物者，
      係指該項證物在前訴訟程序事實審之言詞辯論終結前即已
      存在，而當事人不知其存在，或雖知其存在而因故不能使
      用，現始發現或得使用者而言，並以如經斟酌可受較有利
      益之裁判者為限。本件再審原告泛指其發見未經斟酌之證
      物為「臺中港特定區計畫」與分割「變更臺中港特定區計
      畫（龍井鄉部分）案」實體資料原判決未予斟酌之部分，
      並未指明或舉證何者為在前審訴訟程序事實審之言詞辯論
      終結前已存在，而當事人不知其存在，或雖知其存在而因
      故不能使用，現始發現或得使用之證物，是原判決亦無行
      政訴訟法第273條第1項第13款再審事由。
    (五)而所謂行政訴訟法第273條第1項第14款「原判決就足以影
      響於判決之重要證物漏未斟酌者」再審事由，係指當事人
      在前訴訟程序中已提出於事實審法院之證物，事實審法院
      漏未加以斟酌，且該證物為足以影響判決結果之重要證物
      者而言，若非前訴訟程序事實審法院漏未斟酌其所提出之
      證物，或縱經斟酌亦不足以影響原判決之內容，或原判決
      曾於理由中說明其為不必要之證據者，則均不能認為具備
      本款規定之再審事由。本件再審原告主張「重要證物漏未
      斟酌」者，係指「臺中港特定區龍井鄉部分計畫中增加8
      萬人口、7個鄰里，多出2000多公頃範圍」。經查，上述
      原告所主張之「臺中港特定區龍井鄉部分計畫中增加8萬
      人口、7個鄰里，多出2000多公頃範圍」證物，於前審訴
      訟程序時再審原告已主張，惟因原判決係以再審原告於前
      訴訟程序時已訴願逾期，且非系爭公告之利害關係人為由
      ，駁回再審原告之撤銷訴訟，上述證物並不足以影響原判
      決之內容，故原判決亦無行政訴訟法第273條第1項第14款
      再審事由。
    (六)另再審原告聲明3.請求再審被告作成以下行政行為：(1)臺
      中港特定區○○路沿線（近海線鐵路）以東未改善前暫緩
      核發執照，先禁限建俟改善後恢復。(2)「擬定中部科學工
      業園區臺中基地附近特定區計畫」，其中涉及龍井鄉與大
      肚鄉之村人口數已納入相關計畫檢討，該部分應暫緩納入
      檢討俟改善後恢復。聲明4.違法變更，其「瀆職或違法者
      依法移請究審。」。聲明5.違法變更，其「否決人民受保
      障之自由及權利侵害，精神補償含他人反射利益之平衡新
      臺幣壹拾陸億元。」以自本判決日起至清償日止，按年息
      百分之五計算之利息。均非再審審究之範疇，且部分為原
      判決已審究，此部分再審原告之訴為無理由。
五、綜上所述，原判決並無行政訴訟法第273條第1條第1款、第2
    款、第13款及第14款再審事由，再審原告提起本件再審之訴
    ，為無理由，應予駁回。
六、據上論結，本件再審之訴為無理由。依行政訴訟法第281 條
    、第195條第1項後段、第98條第1項前段，判決如主文。
中    華    民    國    99    年    5    月    13     日
                臺中高等行政法院第三庭
                          審判長法  官  王  茂  修
                                法  官  林  金  本
                                法  官  莊  金  昌
以上正本證明與原本無異。
如不服本判決，應於判決送達後20日內向本院提出上訴書狀，其
未表明上訴理由者，應於提起上訴後20日內向本院提出上訴理由
書（須依對造人數附具繕本）；如於本判決宣示或公告後送達前
提起上訴者，應於判決送達後20日內補提上訴理由書（須附繕本
）。未表明上訴理由者，逕以裁定駁回。
中    華    民    國    99    年    5    月    13     日
                                書記官  林  昱  妏


司法院資訊處製作；財團法人民間司法改革基金會備份。
